【裁判字號】    92,交上易,316
【裁判日期】    920702
【裁判案由】    過失傷害
【裁判全文】
臺灣高等法院臺南分院刑事判決            九十二年度交上易字第三一六號    Ａ
      上  訴  人
      即  被  告  乙  ○  ○
      選任辯護人  蕭  世  芳
右上訴人因過失傷害案件，不服臺灣嘉義地方法院九十一年度交易字第九八號中華民
國九十二年一月二十四日第一審判決（起訴案號：臺灣嘉義地方法院檢察署九十年度
偵字第四二七七號、九十一年度偵字第一四九三號），提起上訴，本院判決如左：
      主      文
上訴駁回。
      事      實
一、乙○○（原審事實欄誤為侯永春）係民國（下同）七年六月十三日出生，係滿八
    十歲之人。其於九十年二月十八日下午五時二十分許，未佩戴安全帽即騎乘牌照
    號碼ＯＱＰ－三八九號重型機車，沿嘉義縣義竹鄉溪洲村溪洲公墓前未劃標線之
    產業道路由嘉義縣布袋鎮菜舖里往嘉義縣義竹鄉溪洲村即由南往北方向行駛，途
    經該道路洲寮三十八號電桿前，本應注意車前狀況，並隨時採取必要之安全措施
    ，在未劃標線之道路，應靠右行駛，而依當時係晴天日間自然光線、柏油路面乾
    燥平坦無缺陷、無障礙物視距良好等情，並無不能注意之情事，竟疏未注意，貿
    然靠該道路左側行駛，適有甲○○未佩戴安全帽騎乘牌照號碼ＨＶＴ－○八三號
    重型機車沿該產業道路由嘉義縣義竹鄉溪洲村往嘉義縣布袋鎮菜舖里即由北往南
    方向，且靠該道路右側駛至同一地點，乙○○所騎機車左把手與甲○○所騎機車
    左把手發生擦撞，乙○○所騎機車之前輪遂撞擊甲○○所騎機車之左側腳換檔桿
    前半端，致甲○○所騎機車失去平衡，向右前滑行撞及該產業道路上之洲寮三十
    八號電桿，當場倒地受有頭部外傷併顱內出血導致身體右側痙攣，部分關節呈攣
    縮變形，右側肢體顏面口唇肌肉均痙攣無力，構音困難，發音遲緩並含糊不清，
    日常生活完全必須仰賴輪椅等於身體有重大不治之傷害。而乙○○於本件車禍發
    生後，於有偵查犯罪職權之機關或公務員查知犯人前，即向到場處理之嘉義縣警
    察局布袋分局光榮派出所警員丙○○坦承肇事，自首而接受裁判。
二、案經甲○○之配偶丁○○訴由臺灣嘉義地方法院檢察署檢察官偵查起訴。
      理      由
一、訊據上訴人即被告乙○○固坦承於右揭時地騎乘機車與被害人甲○○所騎機車擦
    撞發生車禍之事實，惟於原審矢口否認有何過失，辯稱：告訴人丁○○係被害人
    之妻，其指訴難免誇大其詞，不足為憑，被害人之診斷證明書僅其受傷之證據，
    不能從此推斷被告有何過失，被告係依規定靠右行車，道路交通事故調查報告表
    記載內容有誤，被害人係酒後駕車且超速，對於車禍發生顯有過失云云。嗣於本
    院則稱：肇事雙方都有過失，是被害人酒後駕車且超速，來撞伊之機車等語。
二、經查，前揭犯罪事實，業據告訴人即被害人甲○○之配偶丁○○指訴綦詳，復有
    道路交通事故調查報告表一份、現場照片八張附卷可稽（警卷第四頁、第七頁至
    第八頁）。又被告於原審審理時自陳：「甲○○機車左邊的把手擦撞到我機車左
    邊的把手，我的前輪才轉彎才撞到他左邊車身的中央。」等語（原審卷第四十六
    頁訊問筆錄），證人即在事故現場一旁耕作之陳三雄於偵查中亦稱：「我只看到
    乙○○的車籃飛掉。」等語（九十年度偵字第四二七七號卷第十六頁），依告訴
    人所提被害人車輛照片及前開現場照片所示（九十年度發查字第六六四號卷證物
    袋內，警卷第九頁），被害人機車左側腳換檔桿前半段確實往內側凹陷，被害人
    機車前輪上方之車籃亦不復存在，足證被告所述撞擊部位及方式與事實相符。再
    被害人確因本件車禍受有頭部外傷併顱內出血導致身體右側痙攣，部分關節呈攣
    縮變形，右側肢體顏面口唇肌肉均痙攣無力，構音困難，發音遲緩且含糊不清，
    日常生活完全必須仰賴輪椅等傷害，有卷附之臺北市立中興醫院九十年五月四日
    診斷證明書、財團法人天主教聖保祿修女會醫院九十一年五月七日診斷證明書各
    一紙可證（警卷第六頁、本院卷第三十四頁）。而上開傷害使得被害人「終生仰
    賴輪椅或許是病患最好的狀態，日常生活大都需依賴他人完成。」等情，並經上
    揭修女會醫院九十一年十二月十七日桃聖業字第九一一四一號函覆在卷（原審卷
    第九十頁），其受傷情形已達重大不治之重傷程度甚明。
三、按汽車行駛時，駕駛人應注意車前狀況，並隨時採取必要之安全措施；在未劃標
    線之道路，應靠右行駛，道路交通安全規則第九十四條第三項、第九十五條第一
    項均有明文。被告於前揭時地騎乘機車自應注意恪遵守上開規定，且依當時係晴
    天日間自然光線、柏油路面乾燥平坦無缺陷、無障礙物視距良好等狀況，有前開
    道路交通事故調查報告表及現場照片可考，復無不能注意之情事。雖被告辯稱伊
    靠右行駛云云，但查，被告於原審審理時自承：「我是往北，靠我左手邊騎。（
    問：到底靠路的哪一邊？）靠我右手邊。」等語（原審卷第一百零八頁審判筆錄
    ），對於究竟倚靠道路何側行駛，供述反覆，閃爍不一，所為自己當時係靠右行
    駛之辯解，自有可疑之處。又被告於警局初訊時坦承其於事發時係由南往北方向
    行駛，被害人則為由北往南方向行駛（警卷第一頁反面偵訊筆錄）。再依前揭道
    路交通事故調查報告表及現場照片（警卷第六頁、第八頁下方），案發地點之產
    業道路係一未劃標線之道路，其上留有一道被害人甲○○車輛剎車痕，長度約八
    點八公尺，倚靠該處產業道路西側（倘由北往南觀看即為右側）由北往南筆直延
    伸；另有一刮地痕（長度一、七公尺），亦倚靠該產業道路西側由北往南筆直延
    伸，位在該剎車痕最南端朝南約四點四公尺左右遠（即三點一公尺加一點三公尺
    ），剎車痕與刮地痕間並無任何車輛遺留痕跡，被害人機車倒在刮地痕南端南側
    處，被告機車則處在刮地痕北端東北處；事故地點之產業道路為瀝青路面，已經
    本院於九十二年五月十九日履勘現場屬實，製有刑事勘驗筆錄可佐，基此而論，
    現場剎車痕及刮地痕均位在事故地點之產業道路上倚靠西側且呈南北方向筆直延
    伸，被害人顯然於倒地前後均靠右行車（即產業道路西側），刮地痕既然在產業
    道路西側，則兩車撞擊位置應在此附近無誤，顯然被告於發生車禍時，亦是靠道
    路左側（即產業道路西側）行車，因而發生車禍無疑。
四、被告雖然辯稱警卷之道路交通事故調查報告表製作未致翔實，但查，依據事故現
    場照片（警卷第九頁至第十頁），本件車禍發生之產業道路西側路面上確實存有
    南北延伸之筆直剎車痕及刮地痕，與前開調查報告表內容盡皆相符，另外，製作
    該調查報告表之嘉義縣警察局布袋分局光榮派出所警員丙○○亦到庭結證其繪製
    情形應不致有誤（原審卷第三十頁訊問筆錄），被告質疑該調查報告表之正確性
    ，委無可採。雖被告又稱被害人係酒後駕車，且舉證人陳三雄為證，該證人於偵
    查及原審審理時且稱「有聞到甲○○有酒味」（九十年度偵字第四二七七號卷第
    十六頁，原審卷第四十二頁訊問筆錄），惟查，證人即警員丙○○於審理時證稱
    ：「（問：甲○○有無喝酒？）我不知道，我並沒有特別去聞，但是我站在旁邊
    照相時並沒有聞到。」等語（原審卷第二十九頁訊問筆錄），二人證言已有不一
    ，而原審向實施急救醫院函詢有無對於被害人進行酒精測試，均答覆未實施是項
    測試，復有行政院衛生署朴子醫院九十一年九月三日九十一朴醫歷字第四一三九
    號函、邱綜合醫院九十一年十一月二十六日邱醫字第九一○一三○號函各一份在
    卷足考（原審卷第五十三頁至第五十四頁、第七十一頁），查無任何證據得以證
    明被害人於案發之際之呼氣或血液所含酒精濃度，被告謂被害人酒後駕車云云，
    縱令為真，因無法究明其程度為何，亦難認為與本件車禍有何關聯。被告雖再謂
    被害人超速行駛云云，然查，被害人機車之剎車痕達八點八公尺，該產業道路路
    面呈泥沙顏色、龜裂痕跡，其行車時速在四十公里上下，但現場剎車痕與刮地痕
    間尚有一段距離，足見被害人於發生撞擊前早已剎車減速慢行，因而產生剎車痕
    ，減至一定程度後，繼續前進約四點四公尺左右，再與被告機車擦撞發生車禍，
    至此始倒地產生刮地痕跡，被害人機車復因慣性作用前進，故倒在刮地痕南端朝
    南之位置上，被告機車處於刮地痕北端東北方向之處，循此而言，被害人於車禍
    發生前行車速度雖達時速四十公里上下，但於車禍發生前業已減速慢行，減速後
    才與被告發生擦撞，尚非超速行駛時發生車禍，自無所謂超速違規導致危險發生
    之情事可言。綜上所陳，被告諸多辯解與事實未合，其於應注意且能夠注意之情
    況下，在未劃標線之道路上貿然靠左，而非依規定靠右行駛，致肇本件車禍，其
    有過失，甚為灼然。
五、被害人既然無從認有何超速或酒後駕車違規致釀車禍之行為，其依規定靠右行駛
    ，對於被告違規靠左之過失行為，顯然無從防備，對於本件事故，自無過失可言
    。至被害人未載安全帽，於民事責任或可作為被告主張過失相抵之依據，然於判
    斷被告刑事責任時，尚不能執為減輕或免除被告過失責任之藉口。蓋本件之肇事
    純係被告違規靠左所致。而本件經送鑑定及覆議結果，亦均為：「乙○○駕駛重
    機車，在未劃標線狹路，未靠右（偏左）行駛，為肇事原因；甲○○無肇事因素
    。」等相同之認定，有卷附之臺灣省嘉雲區車輛行車事故鑑定委員會九十年十一
    月二十一日嘉鑑字第九○一二九二號函暨鑑定意見書、臺灣省車輛行車事故覆議
    鑑定委員會九十一年一月二十三日府覆議字第九○二七四三號函各一份足憑（九
    十年度偵字第四二七七號卷第二十二頁至第二十四頁、第三十七頁）。雖被告極
    力爭執鑑定及覆議之結果，並聲請另送其他機關或單位鑑定肇事責任，然本件業
    歷經鑑定及覆議，本院且就現場跡證，詳為審論，並於九十二年五月十九日履勘
    現場屬實，製有刑事勘驗筆錄可佐，事證已臻明確，自無再予鑑定之必要。而被
    害人甲○○係因本件車禍受有重傷，已如前述，因此，被告之過失行為與被害人
    之重傷結果間顯具有相當因果關係。從而，被告所辯，與事實相悖，無非臨訟卸
    責之詞，不足採信。本件事證明確，被告犯行洵堪認定。
六、核被告所為，係犯刑法第二百八十四條第一項後段之過失傷害致重傷罪。公訴人
    認被告係犯同法第二百八十四條第一項前段之普通過失傷害罪，固非無見，惟查
    ，被害人因本件車禍已臻重傷之程度，已經敘明，社會事實同一，起訴法條應予
    變更。被告係七年六月十三日出生，於本件車禍發生之九十年二月十八日，已屆
    滿八十一歲，應依刑法第十八條第三項減輕其刑。其肇事後，於有偵查犯罪職權
    之機關或公務員查知犯人前，即向到場處理之嘉義縣警察局布袋分局光榮派出所
    警員丙○○坦承肇事，自首接受裁判，業據證人丙○○結證在卷（原審卷第二十
    九頁訊問筆錄），應依刑法第六十二條前段遞減輕其刑。原審以被告罪證明確，
    變更起訴法條，改依刑法第二百八十四條第一項後段、第十八條第三項、第六十
    二條前段，罰金罰鍰提高標準條例第一條前段，並審酌被告並無前科，有臺灣嘉
    義地方法院檢察署刑案資料查註紀錄表、臺灣高等法院被告全國前案紀錄表各一
    份在卷可按，素行良好，惟對於本件車禍應負全部過失責任，被害人並無過失，
    被告肇事後仍未與被害人家屬達成民事和解賠償損害，被害人係五十七年一月四
    日出生，於事故發生時甫滿三十三歲，時值盛年，卻須終生仰賴輪椅，於肉體及
    精神所受之痛苦甚為鉅大，被告犯罪後矢口否認、避重就輕、多所矯飾之犯後態
    度等一切情狀，量處有期徒刑柒月，以示儆懲。本院經核原審認事用法俱無不合
    ，量刑亦稱妥適，被告上訴意旨指被害人亦有過失而指摘原判決不當，並無可取
    ，為無理由，應予駁回。
據上論結，應依刑事訴訟法第三百六十八條，判決如主文。
本案經檢察官林炎昇到庭執行職務。
中    華    民    國      九十二      年      七      月      二        日
                                  臺灣高等法院臺南分院刑事第二庭
                                      審判長法官  黃    崑    宗
                                            法官  莊    俊    華
                                            法官  林    勝    木
右正本證明與原本無異。
不得上訴。
                                      法院書記官  吳    秋    賢
中    華    民    國      九十二      年      七      月      七        日
附錄法條：
刑法第二百八十四條第一項後段：致重傷者，處一年以下有期徒刑、拘役或五百元以
                              下罰金。


司法院資訊處製作；財團法人民間司法改革基金會備份。
